【裁判字號】    88,訴,188
【裁判日期】    900928
【裁判案由】    妨害自由等
【裁判全文】
臺灣高雄地方法院刑事判決                          八十八年度訴字第一八八號
    公  訴  人  臺灣高雄地方法院檢察署檢察官
    被      告  甲○○
                乙○○
                辛○○
                丁○○
    共      同
    選任辯護人  康進益律師
                王國論律師
右列被告因妨害自由等案件，經檢察官提起公訴（九十年度偵字第八五四號），本
院判決如左：
    主  文
甲○○、乙○○、辛○○、丁○○均無罪。
    理  由
一、公訴意旨係以：被告甲○○與乙○○、告訴人戊○○分別係兄弟、朋友關係，被
    告辛○○、丁○○則係乙○○之朋友。戊○○於民國八十七年間，以其所有美國
    運通銀行各新台幣（下同）二十五萬元之支票二張（其中一張票號為00000
    00號、發票日為八十七年三月一日，另一張票號不詳《實係0000000號
    》、發票日為八十七年二月二十五日），在高雄市天佑飯店前委請甲○○調借現
    金，但甲○○以二十五萬元支票金額太大，不易向友人調現，乃要戊○○改開發
    票日均為八十七年三月一日、面額各為十萬元及十五萬元之支票二張（票號分別
    為0000000、0000000），而換回前開票號0000000號支票
    ；其後，甲○○並未代戊○○調現，而該三張支票到期亦未獲兌現，戊○○僅取
    回其中一張二十五萬元支票。乙○○、辛○○、丁○○得知此事後，竟與甲○○
    共同基於意圖為自己或第三人不法所有之犯意聯絡：
  1.由乙○○於八十七年三月三十一日上午打電話給戊○○，問戊○○二張計二十五
    萬元之支票如何處理，期限至當日十九時，否則要給戊○○好看，戊○○聞言，
    心生畏懼，乃於同日十五時許，打電話向甲○○求證，甲○○稱其不管此事，要
    戊○○自行處理，同日十八時許，乙○○再打電話給戊○○，要戊○○先拿出一
    半的錢解決，否則後果要戊○○自行負責，戊○○迫於無奈，乃應乙○○之要求
    ，前往高雄縣鳳山市鳳農餐廳前與乙○○協商，戊○○乃依約於同日十九時許到
    達鳳農餐廳前，並依乙○○之要求坐入乙○○所駕駛之車牌號碼ＹＰ─六六六一
    號自小客車內，乙○○乃交戊○○載至其在高雄市○○區○○路二七八號經營之
    魔羯座檳榔攤，先謊稱其與甲○○之弟很熟，因甲○○之弟拿前開二張支票向其
    調現，但未獲兌現，問戊○○要如何處理，戊○○乃向其解釋支票調現實情，並
    請其聯絡甲○○到場，乙○○聞言不悅，乃要戊○○進入檳榔攤後方小房間，並
    持椅子毆打戊○○，戊○○以手抵擋，致受有右前臂尺股側擦傷等傷害，後乙○○並要戊○○簽立本票，戊○○害怕再受傷害，乃開立未載發票日及到期日、面
    額為二十五萬元之本票一張交乙○○，後丁○○亦進入該小房間，並向戊○○稱
    只要拿出錢就沒事等語，戊○○答稱時間太晚，要調錢也要等到明天，乙○○、
    丁○○乃共同向戊○○稱那就睡在這裡等語，而丁○○見戊○○腋下夾有小皮包
    經將之強搶過去，後見皮包內有戊○○之父張源豐所有權狀二張、印鑑證明一張
    ，乃將之轉交乙○○，乙○○則問戊○○是否可貸到錢，戊○○答稱已無法再貸
    款，乙○○並要丁○○看好戊○○，不要讓戊○○跑了，之後甲○○要戊○○到
    外面坐，此時已到場之辛○○，則再向戊○○稱你就在這裡，明天再去處理等語
    ，其間甲○○打電話給戊○○，戊○○要其到現場處理，約三十分鐘後，甲○○
    到達前開檳榔攤，戊○○向甲○○、乙○○、丁○○、辛○○稱最快明天可拿出
    十萬元處理，其餘的錢，在星期六（即八十七年四月四日）十五時可拿出來，並
    要求讓其回家，該四人不允，並稱這裡是二十四小時營業，你就睡在這裡，後甲○○又要戊○○再簽立本票，戊○○不敢不從，乃再簽立未載發票日及到期日、
    面額為二十五萬元之本票一張交甲○○，後於同日二十三時許，甲○○、乙○○
    、丁○○、辛○○四人乃允戊○○離開，並請適至現場之郭其瓚（業經公訴人為
    不起訴處分確定）將戊○○載回鳳農餐廳前。
  2.翌日（八十七年四月一日）十五時許，戊○○依約在位於高雄市苓雅區○○○路
    四二號復華中學前，交十萬元予甲○○，後甲○○將錢轉交同來之乙○○，而辛○○則坐在乙○○車內，並未下車，甲○○並要戊○○於星期六再交十五萬元。
  3.八十七年四月四日（星期六），戊○○未籌足錢，但害怕再受傷害，又依約在高
    雄市○○路與東山路附近、高雄縣鳳山市五星上將ＫＴＶ附近，分別交一萬五千
    元、一萬元予甲○○，甲○○不悅，問戊○○其餘的錢如何處理，戊○○迫於無
    奈乃答允在同年月七日再交付其餘款項。
  4.八十七年四月七日十五時許，戊○○並未籌得款項，乃依約前往復華中學前，並
    坐入甲○○車中，後甲○○又叫乙○○來，並稱要將戊○○載走，戊○○害怕，
    請其二人給予十分鐘籌款，後再向住在附近之友人借得五萬元，交予甲○○，並
    允諾翌日要再交付所餘七萬五千元。
  5.其後，戊○○並未籌得款項，乃躲避二、三天不與甲○○聯絡，但甲○○在電話
    中留言，如未於今日拿到錢，明日就要還十五萬元，後戊○○再與甲○○約於八
    十七年四月十一日十時許，在復華中學前見面，屆期，甲○○並未出現，戊○○
    即在高雄市○○○○街道繞行，之後乙○○打電話給戊○○，戊○○因害怕而謊
    稱人在鳳山，乙○○不悅，並要戊○○隨即趕往鳳農餐廳，戊○○害怕，乃打電
    話至高雄市政府警察局前鎮分局報案，並前往該分局，而甲○○則再打電話問戊○○是否已到鳳農餐廳，戊○○謊稱未接到乙○○電話，並與甲○○約於同日十
    三時許在復華中學見面，戊○○依約前往，前開分局人員則埋伏在旁，約十三時
    四十分許，甲○○到達現場，戊○○稱過幾天才能給錢，甲○○乃打電話叫乙○○，乙○○來後，乃要戊○○坐入甲○○Ｆ七─七五七五號自小客車內，而為埋
    伏之警員當場查獲，並自甲○○車內查獲戊○○開立之本票二張、張源豐所有權
    狀二張（應係三張）、印鑑證明一張、球棒一支及疑似地下錢莊之收款帳單、空
    白汽車買賣契約書、第三人本票、支票、身分證、駕照等物，又自乙○○自小客
    車內扣得球棒一支，因而認被告甲○○、乙○○、辛○○、丁○○四人均涉犯有
    刑法第三百零二條第一項之妨害自由罪、第三百四十六條第一項之恐嚇取財罪嫌
    云云。
二、按犯罪事實應依證據認定之，無證據不得認定其犯罪事實；復不能證明被告犯罪
    者，應諭知無罪之判決，刑事訴訟法第一百五十四條、第三百零一條第一項分別
    定有明文。次按認定不利於被告之事實，須依積極證據，苟積極證據不足為不利
    於被告事實之認定，即應為有利於被告之認定，更不必有何有利之證據。另告訴
    人之指訴，係以使被告受刑事訴追為目的，是其陳述是否與事實相符，仍應調查
    其他證據以資審認。最高法院分別著有三十年上字第八一六號及五十二年臺上字
    第一三００號判例足資參照。
三、本件公訴意旨認為被告甲○○、乙○○、丁○○、辛○○四人均涉犯刑法刑法第
    三百零二條第一項之妨害自由罪、第三百四十六條第一項之恐嚇取財罪嫌，無非
    以告訴人之指訴、告訴人簽發之本票、張源豐所有權狀各二紙、印鑑證明、驗傷
    診斷書、經甲○○背書之0000000號支票影本各一紙為其主要論據。
四、訊據被告甲○○、乙○○、辛○○、丁○○四人均矢口否認有何右揭犯行，被告
    甲○○辯稱：係告訴人於八十七年二月間向其借五十萬元，二張本票是告訴人之
    前簽發三張支票跳票後，另簽發交付還款，未限制被告行動自由及恐嚇取財等語
    ，被告乙○○辯稱：1.是告訴人自行坐計程車來檳榔攤，2.係甲○○有事，說有
    人還他錢，找我去拿等語，被告辛○○辯稱：1.當晚八時許到檳榔攤，九時三十
    分許即與女友賴蕙茹離開去吃火鍋，2.不在現場，與李志濠在仁武加油站附近工
作等語，被告丁○○辯稱：當晚八時許去檳榔攤泡茶，告訴人已到，後來是他自
    己將權狀及印鑑證明拿給甲○○等語。
四、經查：
  (一)告訴人雖指訴其將美國運通銀銀行支票交給被告甲○○，意在央請其代為調現，
    何以未言明利息？且在當時告訴人已有退票註銷紀錄之情形下（有告訴人之退票
    紀錄表一紙在卷足稽），為何被告甲○○願在支票背面背書而負擔被追索之責任
    ？又告訴人既須透過被告甲○○調借現金，顯然財務吃緊，被告等人找上告訴人
    係何原因？另被告等人果係有意為所指犯行，何不於告訴人所簽發發票日八十七
    年二月二十五日、面額二十五萬元之支票一紙跳票時即著手犯行？而須讓其換成
    發票日均為八十七年三月一日、面額較小之十萬元、五萬元支票二紙？況經本院
    質之告訴人被告甲○○幫忙調現有何好處，其竟於本院審理時答稱：後面二十五
    萬元有協議可以讓被告甲○○用等語（本院九十年九月十三日審理筆錄），如此
    被告等人有無必要對告訴人為告訴人指述之犯行，均非無疑。
  (二)關於1.部分，告訴人於警訊時先稱：被告等六、七人將我押至中安路魔羯座檳榔
    攤，由乙○○拿椅子毆打我，使我手臂等多處受傷，並要我隔天必須支付十萬元
‧否則要對我及家人不利，我因害怕只好向警方報警等語（警訊第十頁背面），
    後稱：當時被毆打後只有手肘多處挫傷，沒有流血而自行治療，未到醫院驗傷等
    語（警卷第十一頁），稱：被告四人及郭其瓚都在等語（警卷第十三頁），嗣稱
    ：被告甲○○一小時後才來等語（八十七年度偵字第一一七六號偵卷第三四頁背
    面），另稱：後來叫一名計程車司機郭其瓚載我回去，當天手肘、背部未受傷，
    有去驗傷等語（偵卷第三一頁），告訴人所陳被告等究竟有幾人、如何押其前去
    魔羯座檳榔攤，犯意聯絡為何，均無一致之說法，而當晚案外人郭其瓚僅單純載
    告訴人返家，業據證人郭其瓚證述甚詳（警卷第七頁），且據公訴人為不起訴處
    分確定在案，亦為告訴人所不爭，告訴人前後指述矛盾不一，亦非無疑。至告訴
    人所指之傷勢，亦有前述之歧異，且依告訴人所述，被告等人當晚即出言恐嚇、
    強簽本票，何以告訴人未及時驗傷並報警，反而於事後猶赴約多次？況告訴人前
    陳只有手肘多處挫傷，沒有流血而自行治療等語，然參之其所提出之驗傷診斷書
    所載，告訴人於八十七年四月十一日下午八時四十九分始前去驗傷，檢查結果為
    左前臂尺骨側擦傷痕已結疤約二‧五Ｘ二公分，有鄭綜合醫院驗傷診斷書一紙在
    卷足稽（警卷第二三頁），挫傷何能造成結疤？是該驗傷診斷書之傷勢是否確係
    當晚所造成，亦乏證據。另告訴人稱當晚有錄音，錄音帶已交給警察等語（偵卷
    第二九頁背面、本院八十八年三月二十九日審理筆錄），姑不論告訴人能恰巧事
    先準備錄音之不尋常，經本院質之錄音帶何在，其竟又改稱：錄音機及錄音帶，
    當天警察沒有搜到等語（本院八十九年七月二十日審理筆錄），亦啟人疑。另告
    訴人自承：當晚‧‧‧我就出來坐在客廳，現場除了被告乙○○、被告丁○○之
    外，還有檳榔攤的小姐，人員都出出入入，被告乙○○及丁○○都走進走出，我
    對被告辛○○比較沒有印象，後來被告甲○○到場，就說我欠他錢，叫我與被告
    乙○○處理，他不管，他們都不讓我離開，‧‧‧，被告甲○○又叫我簽金額二
    十五萬元的本票壹張有記載到期日等語（本院九十年九月十三日審理筆錄），則
    以該檳榔攤為二十四小時營業之性質，且兼計程車休息站，平時有人進進出出，
    告訴人亦能在房間及客廳不同之空間移動，被告等人如何剝奪其行動自由、恐嚇
    取財，又何以無人發現報警？且經扣案之告訴人所簽發本票二紙，均未載發票日
    及到期日，有扣案之本票二紙在卷足參，告訴人何以改稱有記載到期日等語，實
    難理解。而被告辛○○於當晚九時三十分許即與女友賴蕙茹離開去吃火鍋等情，
    亦經證人賴蕙茹到庭結證屬實（本院八十九年十二月十四日審理筆錄），互核一
    致，益證告訴人之指訴存有相當之瑕疵無訛。
  (三)關於2.部分，被告辛○○不在現場，而係與李志濠在仁武加油站附近工作，亦據
    證人李志濠結證明確（本院八十九年十二月十四日審理筆錄），參之證人李志濠
    與被告辛○○關係尚淺，其證詞當無曲意迴護被告辛○○之理，是堪認當時應僅
    有被告辛○○並未於2.時在現場，是告訴人片面指稱當時另有被告辛○○在車內
    等語，即非無疑。關於2.3.4.籌款來源，2.有說冷氣行收款之十萬元（本院八十
    九年七月二十日審理筆錄）及冷氣行收款之八萬多元、其餘親友籌借（本院九十
    年六月六日審理筆錄），3.有說典當一萬五千元（本院八十七年四月四日審理筆
    錄）及嗣進一步說典當手錶等物（本院八十九年七月二十日審理筆錄）或其他向
    家人調來無法清楚交代（本院九十年六月六日審理筆錄），4.說五萬元是向髮型
    設計師綽號ＤＩＣＫ借來（竟不能說出該人之姓名，顯與事理相違）（偵卷第三
    一頁、本院八十九年七月二十日及九十年六月六日審理筆錄），來源不明，亦有
    疑義。又關於5.部分，是告訴人先到，他們大約講了一、二分鐘以上，被告應沒
    有拉被害人的手，他們是同行的狀況去上車，是告訴人和被告一起走過去坐車等
    語，業經證人即埋伏警員許兩清、己○○、丙○○、陳政平到庭結證無誤（偵卷
    第九十頁、本院九十年十二月十四日審理筆錄）；至於其餘扣案物品之部分，無
    關本件告訴人指訴被告等人犯行，分別經證人孫偉奇、陳政仁、李聖傑、庚○○
    證述甚明（八十七年度偵字第一一七六號偵卷第三十頁、偵卷第七三頁及七四頁
    、本院八十九年十月十九日審理筆錄），均不能為被告四人不利之證明。
五、此外，且告訴人並未提出其他確切之證據以供本院參憑，自難憑其空言指摘，即
    遽論被告甲○○、乙○○、辛○○、丁○○有何上開妨害自由及恐嚇取財之犯行
    。基此，被告甲○○、乙○○、辛○○、丁○○前開辯解，應堪採信。此外，本
    院復查無其他積極證據，足資證明被告甲○○、乙○○、辛○○、丁○○四人有
    何公訴人所指之上開犯行，揆諸首揭法條及判例之意旨，依法自應諭被告甲○○
    、乙○○、辛○○、丁○○四人無罪之判決。
三、被告丁○○經合法傳喚，無正當理由未到庭，本院認本件係應諭知其無罪之案件
    ，爰不待其陳述逕行判決。
據上論斷，應依刑事訴訟法第三百零一條第一項前段、第三百零六條，判決如主文。
中       華       民       國     九十    年     九    月     二十八    日
                                  臺灣高雄地方法院刑事第一庭
                                      法  官   郭貞秀
右正本證明與原本無異。
如不服本判決，應於判決送達後十日內，向本院提出上訴狀。
                                  書  記  官   黃國忠
中    華    民    國      九十      年      九      月      二十八      日


司法院資訊處製作；財團法人民間司法改革基金會備份。
